臺灣高雄地方法院刑事判決　　　　　　　　　　　　八十七年度易字第六一四八號
　　公　訴　人　臺灣高雄地方法院檢察署檢察官
　　被　　　告　辛○○
　　選任辯護人　湯瑞科
右列被告因詐欺案件，經檢察官提起公訴（八十七年度偵字第六四九九號）暨移送併
案審理（臺灣高雄地方法院檢察署八十八年度偵字第一０三０二號、臺灣屏東地方法
院檢察署九十一年度偵字第一四０七號、臺灣花蓮地方法院檢察署九十一年度偵字四
二九號），本院判決如左：
    主  文
辛○○連續意圖為自己不法之所有，以詐術使人將本人之物交付，處有期徒刑捌月；
又連續以詐術得財產上不法之利益，處有期徒刑柒月，應執行有期徒刑壹年貳月。
    事  實
一、辛○○係屏東市○○路一八七號六樓藍歌衛星通訊行之負責人，明知並無經營之
    資力，竟仍基於意圖為自己不法所有及不法利益之概括未必犯意，自民國八十四
    年間起，以在高雄、花蓮等地廣設營業據點，需資金及業務人才，並保證屆期可
    償還及支付薪資，及以有管道可代辦出國留學為由，連續於附表所示之時間，各
    以附表所示之方式，分別向庚○○○、丁○○、丙○○、癸○○、子○○、李加
    賢（後改名為乙○○）、卯○○、丑○○、戊○○、壬○○等人詐取如附表所示
    之財物及詐得如附表所示之財產上不法利益。嗣因辛○○拒不償還欠款且置之不
    理，至此庚○○○等人始知受騙。
二、案經癸○○、子○○、李加賢、卯○○、丑○○訴請臺灣高雄地方法院檢察署檢
    察官偵查起訴及移送併辦。
    理  由
一、訊據被告辛○○固不否認有於右揭時地，開設藍歌衛星通訊行，積欠附表所示各
    該告訴人薪資未支付，所出售之行動電話有通訊不良並遭退還未還價款，及書立
    四百萬元之保管條予告訴人庚○○○、丁○○、丙○○，並向戊○○借款及自壬○○處收受一百一十萬元等事實不諱，惟矢口否認有何詐欺犯行，辯稱：在高雄
    、屏東、花蓮等處均設有通訊據點，是因遭上游廠商甲○○所騙，致行動電話通
    訊不良，及無法週轉，告訴人庚○○○所提出的金額是投資通訊行的款項，不是
    借款，四百萬元保管條只是依告訴人之意而寫，實際數目沒有欠那麼多，壬○○
    所支付用以留學之款項陸續已交一蕭姓男子辦理留學事宜，因事蕭姓男子未依約
辦妥，且不知去向，致未能辦成，不是要故意詐騙云云。經查，附表所示之事實
    ，迭據各該告訴人癸○○、子○○、李加賢、卯○○、丑○○、庚○○○、丁○○、丙○○、戊○○及壬○○於偵查中及本院審理時指訴綦詳，且告訴人癸○○
    、子○○、李加賢、卯○○、丑○○，及庚○○○、丁○○、丙○○等人所述，
    各互核一致，並經證人即庚○○○之配偶林振成於本院審理時證述：「我原先不
    知道被告跟我太太、女兒間的債務關係，我賺來的錢都交由我太太保管，是後來
    金額太大了，被告跑了，我太太要不回來，她才告訴我這件事，被告在之前就經
    常到我家來吃飯，我只知道他有事業在做，我不知道我兒子、女兒與他金錢上有
    何關係，是事後他們的錢要不回來，他們才告訴我，我才知道的。在八十六年十
    二月九日當天我有跟我女兒丁○○一起去桃山餐廳要去找被告，當時有遇到被告
    ，被告原先要跑，我們就攔他下來，他說他有事情，等一會兒再與我女兒到我家
    ，所以我就先回去了，因被告當時有很多朋友在那邊，他怕丟臉，要我們先不講
    那些事，我們也應他的要求沒有講，只是讓我女兒在那邊等他，之後就由被告的
    朋友載我女兒及被告到我家，保管條上面的四百萬金額，應該是四百多萬元只是
    當時是抓個整數寫四百萬，這些金額的來源有一些是我太太借給被告，有一些是
    我兒子、女兒的薪資、投資款及借給被告的錢全部加起來，當時被告確實有承認
    ，他才會主動寫保管條給我們，我們並沒有強迫他，都是他自己自願寫的，這時
    我女兒有準備要錄音，被告有看到也知道，他還說錄音沒有關係。大家當時有講
    好每二個禮拜要還五萬元，當時我太太、我兒子、女兒都在場，後來我還叫我兒
    子載他回去，結果屆期被告都沒有還，行動電話也連絡不上」等情，及證人寅○○證陳：「在八十七年間被告與另二位經營美加國際文化機構從事遠距離教學，
    可以安排出國留學，現場沒有在上課，只有電腦及三、四張辦公桌，原先是朋友
    介紹我說那邊有進修的機會，我就過去，之後是被告邀我在那邊當助理，我有領
    薪水，是類似打工性質，我在那邊當助理只有幾個月時間，我是做很單純的文書
    工作或幫老師做教學的教材，我沒有見過壬○○這個人，招生部分是由被告及另
    外二位在做，實際他們招生的內容及性質我都不清楚。被告要我在華僑銀行開一
    個帳戶給他使用，因當時大家都是朋友我也在那邊幫忙所以我就答應，他有告訴
    我說之後會有人匯錢進來，是要出國留學的，匯進來之後，我就依被告說要領多
    少，我就領出來給他，每次都是二萬、三萬這樣領，錢的用途去向我不清楚，之
    後就陸陸續續將這筆錢領完了。我也沒有遇過叫壬○○的這個人，他也沒有來找
    過我」等語明確，復有如附表所示之物在卷為憑。被告雖仍以前開情詞置辯，惟
    苟如被告所言為真，何以就各該通訊據點並未見有相當之設備以供營業使用，並
    就其以投資通訊行名目為由，自各該告訴人所取得款項之流向提出單據，及提供
    該蕭姓男子之真實姓名供本院調查，以為被告有利之認定；且被告本身之資金僅
    一百零五萬元，再加上其向母親及親人調借而來之資金，亦不過約一百五十餘萬
    元，此為被告所自陳，依此與向告訴人等所借得之款項相較，顯見其資金之來源
    大多係來自告訴人，是足認被告是時實無甚資力，且應可預測自身之週轉能力，
    卻仍持意在高雄、屏東、花蓮等處廣設據點，並招攬告訴人等多位為其銷售行動
    電話，且多次向告訴人等告貸及邀渠等投資，不當擴大營業範圍及膨漲個人信用
    ，致週轉不靈，則若謂其無圖以他人之資力以開設通訊行，並本於能正常營運則
    繼續週轉經營，若未能如願，損失亦屬告訴人之詐騙各該告訴人之未必故意，孰
    人能信。況被告亦自陳其與上游廠商甲○○間並無資金上之往來，及於八十六年
    底起才有交易上之往來，並以每片一萬多元之價格向甲○○購入行動電話卡九片
    等情觀之，被告取自告訴人處之資金去向，並非因甲○○之故而致血本無歸甚明
    ，是其辯稱受甲○○所騙所致，顯屬無據。至告訴人乙○○於本院審時雖改稱被
    告已付清薪資，是因誤會才對被告提出告訴等語在卷，然被告確有上開之犯行，
    已如前述，告訴人乙○○於本院所述，衡情乃係因被告已清償而為迴護之詞甚明
    ，自難僅憑被告事後已還款即據而為其有利之認定。綜上所述，被告前開所辯，
    顯係事後飾卸之詞，不足採信，事證明確，其犯行堪予認定。
二、按行為人對於構成犯罪之事實，預見其發生而其發生並不違背其本意者，以故意
    論，刑法第十三條第二項定有明文，此即學說上所稱之間接故意或未必故意，意
    指行為人對於構成犯罪事實之可能發生有所預見，在主觀之構成要件上雖乏積極
    付諸實現之意欲，惟仍聽任令其自然發展，終至犯罪結果發生，且與其本意不相
    違背之心態之謂；本件被告辛○○既明知本身並無足夠之財力，卻仍恣意擴充據
    點，且事先又未與上游提供大哥大通訊之廠商取得完整之通訊計畫，依此當可預
    料有因自身之資力不足，致無法週轉以支付先前之債款及提供完善之通話服務，
    及無確切之管道辦理留學事宜，即先行收受鉅額之留學費用，有致事後因無法辦
    妥，亦無能力賠償告訴人損失之情狀產生，卻仍決意為之，且隱瞞其無資力及未
    有確切管道安排出國留學之情形，顯見其自始即有縱使未能如願正常經營衛星通
    訊行及辦妥留學事宜，而致各告訴人無從獲取薪資及償還渠等支付之款項，亦與
    其本意不相違背之詐騙之未必故意至明，是核其所為，就附表所示詐騙借款、投
    資款、行動電話貨款及留學費用部分，係犯刑法第三百三十九條第一項之詐欺取
    財罪、其餘所為，係犯同條第二項之詐欺得利罪。被告上開多次詐欺取財及詐欺
    得利之犯行，均時間緊接，方法相同，觸犯構成要件相同之罪名，顯係各基於概
    括犯意反覆為之，均應依連續犯規定論以一罪，並加重其刑。又被告上開二罪間
    ，犯意各別，行為互殊，應予分論併罰。公訴人雖僅就附表所示編號四至七號犯
    行部分起訴，惟被告如附表所示編號一至三號及七、八號所示之犯行與起訴部分
    有連續犯之裁判上一罪關係，為起訴效力所及，本院自應一併審理，併此敘明。
    爰審酌被告犯罪之動機、目的、手段，犯罪所詐得財物及利益之價值非屬輕微，
    且犯後否認犯行，迄今復未與告訴人達成和解，以賠償渠等之損失等一切情狀，
    量處如主文所示之刑，併定其應執行之刑，以資懲儆。
三、至檢察官移送併辦部分（臺灣臺南地方法院檢察署八十八年偵第一四八二號），
    以被告於八十八年六月間，假借邀約告訴人己○○投資家庭麻將，及以信用卡借
    貸，並由告訴人代被告支付購買行動電話等名義，而陸續自告訴人己○○處詐得
    三十一萬三千九百元部分，亦涉犯刑法第三百三十九條第一項之詐欺取財罪嫌，
    並與本案上開論罪部分有連續犯之裁判上一罪關係為由，而移送併案審理，固非
    無見。惟按犯罪事實，應依證據認定之，無證據不得推定其犯罪事實，又不能證
    明被告犯行者，應諭知無罪之判決，刑事訴訟法第一百五十四條、第三百零一條
    第一項分別定有明文。次按被害人係以使被告受刑事處罰為目的，故其陳述被告
    之犯罪情形，雖非絕對不得採為判決之基礎，但以陳述本身無瑕疵可指，且與事
    實相符者始得為之（最高法院五十六年台上字第六九八號判例參照）。又按刑法
    第三百三十九條詐欺罪之成立，係以行為人意圖為自己或第三人不法之所有，以
    詐術使人將本人或第三人之物交付或取得利益為要件，而所謂以詐術使人交付，
    必須被詐欺人因其詐術而陷於錯誤，若其所用之方法，不能認為詐術，亦不致使
    人陷於錯誤，即不構成該罪（最高法院四十六年台上字第二六０號判例意旨參照
    ）。另於債務不履行之情形，債務人是否有詐欺之故意及施用詐術，係以行為時
    為判斷之時點，如行為人初無詐欺之故意及使用詐術，嗣後因經濟情況改變或其
    他因素，而未按契約返還借款或其他債務，則與詐欺之犯行無涉。訊據被告固不
    否認有取得上開款項，且尚未償還等事實不諱，惟堅決否認有何詐欺犯行。經查
    ，被告固確有以投資及信用卡借貸等方式，自告訴人處取得上開款項之事實，此
    業據告訴人及被告同陳在卷，並有卷附被告簽發本金連同利息共計三十五萬元之
    八十九年一月二十一日本票一紙在卷可稽，惟參酌告訴人己○○於本院審理時就
    上開款項之交付緣由陳稱：「（問：與被告認識多久？）約一年。（問：三十一
    萬三千元是投資或借被告？）八十八年六月份我拿十五萬元現金給被告，我是投
    資。十一萬三千元是我的信用卡借被告刷，是被告叫我到他咖啡店內刷卡，實際
    上我並沒有消費，當業績。以後咖啡店向銀行請款金額下來後，他會拿錢給我。
    我在七月十四號刷五萬元、七月二十六號刷一萬三千九百元是手機的費用，是代
    被告付買行動電話的錢。（問：你共付給銀行多少錢？）被告本身付給銀行二、
    三萬元而已，其餘的款項我均已清償給銀行了。（問：為何願意拿自己之信用卡
    給被告刷做業績？）因被告說要做業績，且感覺上被告好像事業做很大。我認為
    這應是朋友間之借貸關係，是要幫助被告之意思」等語觀之，告訴人己○○既係
    本於與被告間之情誼，而被告亦就其經營狀況據實以告，告訴人並知各該款項被
    告確係用於投資及充作業績與幫被告週轉，依此，足認是時被告並無施用詐術之
    手段，而告訴人己○○亦未陷於錯誤等情事甚明；況被告於告訴人投資後之三個
    月內，陸續交付共計三萬五千元之紅利予告訴人，此為告訴人所自陳，苟若被告
    真有詐騙之意，衡情大可於詐得前開款項後，即置之不理，又何需再交付告訴人
    三萬五千元款項，以致其詐欺所得減少之理，是尚難以僅憑事後未清償之事實，
    遽而推認被告於取得各該款之初自始即有詐欺之不法意圖。再者，參以被告於本
    院審理期間，已與告訴人己○○達成和解，按月清償五千元予告訴人，並當庭交
    付告訴人七十張本票以為擔保，益徵本件確屬民事之糾葛問題，而與詐欺取財之
    構成要件尚屬有間，此部分既無從認定被告涉有詐欺取財之犯行，該部分與本案
    論罪科刑部分自無連續犯之裁判上一罪關係，而非公訴人起訴效力所及，本院無
    從併予審判，應退回檢察官另為妥適之處理，併此敘明。
四、另檢察官移送併案審理意旨（臺灣屏東地方法院檢察署九十一年度偵字第一四０
    七號有關侵占犯行部分）認被告意圖為自己不法之所有，於八十六年四月間，將
    自告訴人丁○○處借得之車牌號碼Ｆ六─九七一九號自小客車，予以侵占入己，
    並質押於當舖借款供己花用，因認被告另涉刑法第三百三十七條第一項之侵占犯
    行，並與本案上開論罪部分有連續犯之裁判上一罪關係，而移送併案審理。惟查
    ，本案被告所為係犯刑法第三百三十九條第一、二項之詐欺取財、詐欺得利罪，
    自與檢察官移送併辦之侵占犯行部分之罪名及構成要件並不相同，而無連續犯之
    裁判上一罪關係，本院無從加以審究，宜退由檢察官另行偵查處理。
據上論斷，應依刑事訴訟法第二百九十九條第一項前段、刑法第五十六條、第三百三
十九條第一項、第二項、第五十一條第五款，罰金罰鍰提高標準條例第一條前段，判
決如主文。
中      華      民      國    九十一    年      九      月    二十五    日
                                  臺灣高雄地方法院刑事第三庭
                                      法    官  柯彩燕
右正本證明與原本無異。
如不服本判決，應於判決送達後十日內，向本院提出上訴狀。
                                書記官    楊真芬
中    華    民    國      九十一      年      十      月      一      日
      附  表  ：
   ┌──┬────┬───────────────────┬─────┐
   │編號│告訴人即│施用詐術之時間、方法及詐得之財物或利益│備  註    │
   │    │被害人  │（新台幣）及證據                      │          │
   ├──┼────┼───────────────────┼─────┤
   │一  │庚○○○│八十四年六、七月間，及八十五年六月間，│併案部分（│
   │    │        │，以通訊行之經營需資金調度為由，連續向│臺灣屏東地│
   │    │        │庚○○○告貸金額各為三十萬元、九十萬元│方法院檢察│
  │    │        │及三十萬元，使庚○○○因其兒女丙○○、│署九十一年│
   │    │        │丁○○均在辛○○處任職，及參與投資，而│度偵字第一│
   │    │        │誤認辛○○有能力經營週轉其所開設之通訊│四０七號）│
   │    │        │行，以償還其欠款，而如數交付。（有邱龍│          │
   │    │        │吉簽發之四百萬元保管條一紙、本票五紙、│          │
   │    │        │林陳花帳戶明細資料一份、被告與告訴人林│          │
   │    │        │陳梨花等人就書立欠款四百萬元所為交談內│          │
   │    │        │容之錄音譯文一份在卷可憑）            │          │
   ├──┼────┼───────────────────┼─────┤
   │二  │丁○○  │八十四年間起，因誤信辛○○有能力經營通│同右      │
   │    │        │訊行，乃受邀在其通訊行擔任會計一職，並│          │
   │    │        │出借五十萬元予辛○○，及投資四十二萬元│          │
   │    │        │，致其除薪資六十萬二千元未受領外，並代│          │
   │    │        │墊營業有關之電話費、呼叫器月租費、會計│          │
   │    │        │師規費、信用卡刷卡費及會錢共計三十七萬│          │
   │    │        │二千七百元，迄今未歸還。（有被告簽發之│          │
   │    │        │臺灣銀行屏東分行之支票三紙、本票二紙、│          │
   │    │        │丁○○郵局存摺一紙附卷可稽）          │          │
   ├──┼────┼───────────────────┼─────┤
   │三  │丙○○  │八十五年元月間起，以租用丙○○屏東市住│同右      │
   │    │        │處為店面，及投資通訊行，並邀請為該營業│          │
   │    │        │點之店長為由，使丙○○誤信辛○○有經營│          │
   │    │        │能力而受雇，並於八十五年七月間交付投資│          │
   │    │        │款項三十萬元，及向辛○○購買行動電話，│          │
   │    │        │以應業務需要，而交付價金四萬元，屆期邱│          │
   │    │        │龍吉積欠丙○○薪資五萬二千元、店面租金│          │
   │    │        │四萬二千元及三十萬元之投資款外，該價金│          │
   │    │        │四萬元之行動電話亦未見辛○○交付。（有│          │
   │    │        │被告簽發之臺灣銀行支票二紙、合約書及臺│          │
   │    │        │灣土地銀行存款戶明細表各一份可稽）    │          │
   ├──┼────┼───────────────────┼─────┤
   │四  │癸○○  │八十六年十月底，以二萬元之月薪雇用郭哲│本案部分  │
   │    │        │偉，在其上開通訊行擔任職員，銷售行動電│          │
   │    │        │話，使癸○○誤認辛○○有經營能力，而受│          │
   │    │        │雇並售行動動話，惟辛○○並未支付薪資二│          │
   │    │        │萬元，及退還客戶因所售之行動電話不能使│          │
   │    │        │用，而要求退貨所代邱龍龍吉支出之三萬五│          │
   │    │        │千元。                                │          │
   ├──┼────┼───────────────────┼─────┤
   │五  │子○○  │八十六年十一月間，使子○○誤認而受雇於│同右      │
   │    │        │辛○○，並因客戶要求退貨，而代辛○○支│          │
   │    │        │出三萬元予客戶，辛○○卻於收取該退還之│          │
   │    │        │行動電話後，遲遲未給付子○○代墊之款  │          │
   │    │        │項。                                  │          │
   ├──┼────┼───────────────────┼─────┤
   │六  │李加賢（│八十六年十一月間，使李加賢、卯○○誤信│同右      │
   │    │後改名為│辛○○有能力經營通訊行，而應邀受雇，擔│          │
   │    │乙○○）│任職員，並為業務之推展，惟積欠二人薪資│          │
   │    │卯○○  │各四萬元及二萬元。                    │          │
   ├──┼────┼───────────────────┼─────┤
   │七  │丑○○  │八十六年十一、二月間，以其經營通訊行有│同右      │
   │    │        │足夠之資力，及持他人所有之納骨塔及俱樂│          │
   │    │        │部會員金卡為擔保，使丑○○誤信而出借二│          │
   │    │        │十萬元予辛○○，並以三萬五千元購買不能│          │
   │    │        │使用之行動電話二支。（有借據、合約書、│          │
   │    │        │納骨塔使用權狀各一紙、馬可波羅豪華輪俱│          │
   │    │        │樂部會員金卡一枚在卷可參）            │          │
   ├──┼────┼───────────────────┼─────┤
   │八  │戊○○  │八十五年八月間在花蓮市，以週轉通訊行為│併辦部分（│
   │    │        │由，並主動簽發連同利息三萬元共六十三萬│臺灣花蓮地│
   │    │        │元之本票予戊○○，致使戊○○誤認辛○○│方法院檢察│
   │    │        │有資力償還，而同意借予六十萬元，期限一│署九十一年│
   │    │        │個月以應急。（有被告簽發之臺灣銀行屏東│度偵字第四│
   │    │        │分行，面額六十三萬元之支票、退票單各一│二九號）  │
   │    │        │紙附卷可稽）                          │          │
   ├──┼────┼───────────────────┼─────┤
   │八  │壬○○  │八十七年七月間，趁壬○○有意出國留學而│併辦部分（│
   │    │        │前來委託代辦留學事宜之際，明知尚未確認│臺灣高雄地│
   │    │        │其前手，蕭姓男子有否管道辦妥該事宜，即│方法院檢察│
   │    │        │予應允，並以簽發同額本票一紙交付壬○○│署八十八年│
   │    │        │作為擔保，而使壬○○誤信，而依約將一百│度偵字第一│
   │    │        │一十萬元之款項匯入，辛○○委由不知情之│０三０二號│
   │    │        │寅○○所開立之華僑商業銀行０九００二０│）        │
   │    │        │0000000號帳戶內，辛○○並再委由│          │
   │    │        │寅○○分筆提領，迄因遲遲未見辛○○辦妥│          │
   │    │        │，且未歸還該筆款項，壬○○始知受騙。（│          │
   │    │        │有被告簽發之同額本票、台北銀行入戶電匯│          │
   │    │        │回條、被告書立之切結書、申請留學退款書│          │
   │    │        │、和解書各一紙在卷可參）              │          │
   └──┴────┴───────────────────┴─────┘
